【裁判字號】    99,上易,1887
【裁判日期】    990830
【裁判案由】    妨害婚姻
【裁判全文】
臺灣高等法院刑事判決                99年度上易字第1887號
上  訴  人  臺灣臺北地方法院檢察署檢察官
被      告  甲○○
上列上訴人因被告妨害婚姻案件，不服臺灣臺北地方法院九十八
年度易字第一九二七號，中華民國九十九年七月二十三日第一審
判決（起訴案號：臺灣臺北地方法院檢察署九十八年度偵字第七
八七八號），提起上訴，本院判決如下：
    主  文
原判決撤銷，發回臺灣臺北地方法院。
    理  由                                                                
一、公訴意旨略以：被告甲○○、證人徐利華（業經告訴人陳
    霖撤回告訴而由臺灣士林地方法院檢察署檢察官以九十八年
    度偵字第七六○號為不起訴處分確定）分別與證人曾金蘭為
    朋友關係，而被告係為工地領班。緣因證人徐利華急於為子
    尋找工作，遂於民國九十六年四月二十八日晚間某時許，委
    由證人曾金蘭安排介紹認識被告，三人一同在臺北縣汐止市
    阿德卡拉ＯＫ飲酒後，詎被告甲○○明知證人徐利華為有配
    偶之人，竟基於相姦之犯意，於翌（二十九）日凌晨二時至
    上午八時許，在臺北市○○區○○路六五六號六樓友華旅館
    六○二號房，與證人徐利華發生性行為。嗣於九十六年十二
    月十九日，證人徐利華之配偶即告訴人陳霖前往誠一律師
    事務所閱覽有關證人徐利華告訴被告涉犯強制性交罪嫌案件
    （業經臺灣臺北地方法院檢察署檢察官以九十六年度偵字第
    一０八一一號不起訴處分確定）卷宗時，始查悉上情，並於
    九十七年六月十六日具狀向臺灣臺北地方法院檢察署提出告
    訴，因認被告甲○○涉犯刑法第二百三十九條後段之相姦罪
    嫌等語。
二、原審略以：
（一）告訴人於原審證稱：我太太從來沒有不回家，是在二十九
      日被性侵，隔天（即三十日）我問我太太昨天晚上為何沒
      有回來，我太太才有說她和被告發生性關係，我雖有和我
      太太討論，但沒有要我太太告被告性侵害，只有告訴我太
      太，這樣是性侵害等語；被告甲○○於另案偵查時供稱：
      我知道有和徐利華發生性行為，但沒有強迫她，在五月十
      五日時，曾金蘭有約徐利華出來，我問徐利華為何要告性
      侵害，她就說她先生說若不告我，我老婆就會告她等語，
      於原審供稱：我被徐利華告性侵後，有問徐利華為何要告
      性侵，徐利華就說是我先生要告，她還說跟她先生談就沒
      事了，並把她先生的電話給我等語；證人徐利華陳稱：我
      有跟我先生講過這件事，他不相信我在曾金蘭家住，他隔
      日問我，我跟他說等語；證人曾金蘭於另案偵查中證稱：
      去警察局做完筆錄（九十六年五月二日）後沒幾天，徐利
      華有來找我，我找被告出來，被告問徐利華為何要告性侵
      ，徐利華說是她先生要告的，被告的太太有與徐利華的先
      生以電話談和解，但是沒有談成，於原審證稱：我和徐利
      華是同事，所以介紹徐利華和被告認識，是要被告幫徐利
      華的兒子找工作，直到我到警局作筆錄才知道徐利華告被
      告的事情。後來徐利華有排休假來找我，我說這樣不好，
      怕她先生又會來鬧，但徐利華說心情不好，沒有地方去，
      所以就約著去唱歌，之後我打電話約被告出來在公園見面
      ，當時徐利華就有表示是我先生要告被告等語；參以告訴
      人於原審自承：只有打過一通電話說要和解等語，堪認告
      訴人確於九十六年四月三十日即應知悉被告曾與證人徐利
      華有性關係，始會要求證人徐利華對被告提出強制性交之
      告訴，並與被告或其妻洽談和解事宜。尤且告訴人在被告
      遭指控涉嫌強制性交罪嫌時，即曾於九十六年八月十三日
      陪同證人徐利華前往臺灣士林地方法院檢察署，並曾陪同
      證人徐利華前往臺灣臺北地方法院檢察署之事實，業據被
      告供述在卷，且經證人即被告之妻黃金香到庭證稱：被告
      涉嫌強制性交案件第一次開庭時，我有陪同被告出庭，當
      天就有看到陳霖在庭外等語在卷，並為告訴人所不否認
      ，復經原審調閱臺灣臺北地方法院檢察署九十六年度偵字
      第一０八一一號卷宗核閱無訛，足以佐證告訴人確於九十
      六年四月三十日即已知悉被告曾與證人徐利華發生性關係
      無誤。雖證人徐利華於原審證稱：我先生是在請律師聲請
      交付審判時，才知道我和被告有發生過性關係，我是跟我
      先生表示遭到性侵，並沒有跟任何人表示是我先生要我告
      被告性侵云云。然查，就告訴人係於何時知悉證人徐利華
      與被告發生性關係一事，證人徐利華上開證詞顯與被告供
      述及證人曾金蘭、告訴人之證詞相左，顯有規避告訴人告
      訴權逾期之意圖，其此部分之證詞，要不足採。
（二）證人徐利華與被告係屬合意通姦等事實，業據被告供稱：
      我是在九十六年四月二十八日晚上和證人徐利華、曾金蘭
      飲酒，後來曾金蘭酒醉，我和徐利華就把曾金蘭送回家，
      徐利華就說睡不著，然後我二人就一起又去喝酒，後來到
      了二十九日凌晨二時許，徐利華就說要去旅館睡覺，旅館
      是徐利華挑的，是登記我的名字，由我付錢。進房間後發
      生何事我不記得，但醒來後兩人都沒有穿衣服，後來聊天
      才知道徐利華有先生，徐利華並表示因為她先生可以這樣
      作，所以她也可以這樣做。之後在九十六年五月一日，曾
      金蘭告訴我，徐利華的先生打電話到公司去鬧，我又打電
      話給徐利華，徐利華說她已經把事情的經過告訴她先生等
      語，於原審自承：我醒來發現沒有穿衣服，我回想好像有
      發生性行為等語屬實。參酌原審當庭勘驗友華旅館監視錄
      影光碟之結果：證人徐利華及被告共同於錄影時間五十五
      分十二秒進入旅館大廳，由徐利華在前被告在後，一起走
      向櫃台，櫃台人員向被告洽談，期間證人徐利華持續站在
      被告身旁，直至五十六分四十一秒證人徐利華先行離開櫃
      台往他處走去，於五十六分五十二秒被告亦離開櫃台朝徐
      利華離開方向走去，整個過程證人徐利華並無酒醉狀態，
      其腳步穩健，亦無任何不尋常之肢體動作；被告及證人徐
      利華於四十三分五十一秒從畫面上方房間處走道走出，兩
      人一同走向櫃台，被告交還鑰匙予櫃台後，兩人一起走出
      電動門，其中過程雙方均無異狀，可知證人徐利華指稱其
      因酒醉無力反抗而遭被告帶到旅館強制性交云云，顯非事
      實，益徵被告並無違反證人徐利華意願而為相姦行為。又
      該性侵害案復經檢察官不起訴處分確定，有臺灣臺北地方
      法院檢察署檢察官九十六年度偵字第一０八一一號不起訴
      處分書及臺灣高等法院檢察署九十六年度上聲議字第五三
      九八號處分書附卷可稽。
（三）綜上所述，告訴人於九十六年四月三十日即知悉證人徐利
      華與被告有通姦之事實，卻先要求證人徐利華對被告提出
      強制性交告訴，直至檢察官就被告涉嫌強制性交罪嫌案件
      為不起訴處分確定後，始改由其於九十七年六月十六日對
      被告提出本件妨害婚姻告訴，顯見其係於妨害婚姻告訴權
      逾六個月告訴期間後而提起告訴，自應為不受理之判決等
      ，固非無見。
三、惟查：
（一）按刑事訴訟法第二百三十七條第一項規定，告訴乃論之罪
      ，其告訴應自得為告訴之人知悉犯人之時起，於六個月內
      為之。所稱知悉，係指確知犯人之犯罪行為而言，如初意
      疑其有此犯行，而未得確實證據，迨發現確實證據，始行
      提出告訴，尚不得以告訴人前此之遲延未申告，逕謂其告
      訴逾越法定期間。又告訴是否逾期，固屬事實認定範疇，
      但受經驗法則、論理法則支配，且須以客觀之事實作為基
      礎，並參酌告訴人之主觀認知，予以綜合判斷（詳最高法
      院九十八年度台上字第六六七八號判決意旨參照）。
（二）原審以前述告訴人、被告及證人曾金蘭之陳述，認定告訴
      人於九十六年四月三十日即知悉被告曾與證人徐利華有性
      關係，始會要求證人徐利華對被告提出強制性交之告訴，
      並與被告或其妻洽談和解等情，然查刑法第二百二十一條
      第一項之強制性交罪及刑法第二百三十九條通姦罪，所侵
      犯之法益各別，前者保護之法益為性自主，後者所保護之
      法益為婚姻之和諧，又強制性交以違反相對人意願為手段
      ，通姦則以得相對人同意，手段上雖有極大差別。準此，
      本件告訴人縱知悉其配偶即證人徐利華確與被告發生性關
      係，進而與被告或其妻協議和解，斯時其主觀意思究竟為
      何？係依「妨害性自主」？抑或「妨害婚姻」？揆諸首揭
      說明，仍需依客觀證據，探求其真意為何。尚不得以知悉
      有性關係事實，即推認其主觀上已知有「通姦」之意思。
（三）原審以告訴人在被告遭指控涉嫌強制性交罪嫌時，即曾於
      九十六年八月十三日陪同證人徐利華前往臺灣士林地方法
      院檢察署，陪同證人徐利華前往臺灣臺北地方法院檢察署
      ，應已知悉該性關係。再以被告並無違反證人徐利華意願
      而為相姦行為，已據被告供述明確，並經當庭勘驗友華旅
      館監視錄影光碟之結果屬實，且該性侵害案復經檢察官不
      起訴處分確定，有臺灣臺北地方法院檢察署檢察官九十六
      年度偵字第一０八一一號不起訴處分書及臺灣高等法院檢
      察署九十六年度上聲議字第五三九八號處分書附卷可稽，
      進而推定告訴人於九十六年四月三十日即知悉證人徐利華
      與被告有通姦之事實，卻先要求證人徐利華對被告提出強
      制性交告訴，直至檢察官就被告涉嫌強制性交罪嫌案件為
      不起訴處分確定後，始改由其於九十七年六月十六日對被
      告提出本件妨害婚姻告訴云云。然查被告性侵害案不處分
      確定，乃因檢察官調查結果始然，雖告訴人曾陪同證人徐
      利華於該案到庭偵訊，惟該案案由為「妨害性自主」，罪
      名又為刑法第二百二十一條第一項之強制性交罪，此觀前
      開卷附之不起書、處分書甚明（詳原審卷第一七０頁至第
      一七五頁），並非本件之「妨害婚姻」及刑法第二百三十
      九條之通姦罪名，則告訴人主觀上是否已有通姦罪之認識
      ，並非無疑。再者，基於偵查不公開原則，非當事人之告
      訴人於偵查過程中，並無從得知被告犯行經過之全貌，否
      則何以有原審認定之「證人即被告之妻黃金香到庭證稱：
      被告涉嫌強制性交案件第一次開庭時，伊有陪同被告出庭
      ，當天就有看到陳霖在庭外等語（原審卷第五十七頁）
      」之證述，且佐以告訴人證稱：「（問：當時是否是在外
      面等？）有時在車上等，有時在庭外等」（詳原審卷第五
      七頁），足見告訴人於該案偵查時，並非全程陪同證人徐
      利華蒞庭接受調查，自無從得悉或窺知實情，縱有懷疑，
      亦非確信。是本件告訴人知悉被告涉有相姦犯行之時間點
      究為何時？仍待原審重行加以調查審認。
四、綜上所述，上開疑點與告訴人對被告相姦一事是否知情，至
    有關係，更攸關本件告訴人之告訴合法與否，自有再詳予調
    查釐清之必要。從而，檢察官上訴意旨，指摘及此，求予撤
    銷改判，非無理由。本件原審諭知不受理之判決為不當，爰
    由本院將原判決撤銷，並發回原審法院更為適當之裁判，爰
    不經言詞辯論為之。
據上論斷，應依刑事訴訟法第三百六十九條第一項但書、第三百
七十二條，判決如主文。
中    華    民    國    99    年    8     月    30    日
                  刑事第十八庭審判長法  官  吳鴻章
                                    法  官  周政達
                                    法  官  曾淑華
以上正本證明與原本無異。
不得上訴。
                                    書記官  王增華
中    華    民    國    99    年    8     月    31    日

司法院資訊處製作；財團法人民間司法改革基金會備份。
